臺灣板橋地方法院民事判決　　　　　　99年度重家訴字第19號
原　　　告　楊碧松
　　　　　　林楊阿鑾
　　　　　　楊麗華
被　　　告　楊阿腦
訴訟代理人　黃慧香
　　　　　　陳麗玢律師
上列當事人間請求分割遺產事件，本院於中華民國100 年5 月10
日言詞辯論終結，判決如下：
    主    文
准將兩造之被繼承人楊陳梢所遺附表所示之土地、存款及利息，
按兩造每人各四分之一之應繼分比例予以分割為分別共有。
訴訟費用由被告負擔。
    事實及理由
一、本件原告林楊阿鑾經合法通知，未於言詞辯論期日到場，核
    無民事訴訟法第386 條所列各款情形，爰依被告之聲請，由
    其一造辯論而為判決。
二、原告主張：兩造之母即被繼承人楊陳梢於民國98年11月2 日
    死亡，遺留有如附表所示之土地、金融機構存款及利息，兩
    造為兄弟姐妹，應平均繼承遺產，每人應繼分各為四分之一
    ，原告催請被告分割遺產，均為被告所拒。為此依民法第11
    64條之規定請求分割遺產。並聲明：兩造被繼承人楊陳梢所
    留遺產新北市五股區○○○段五股坑小段1348之4 地號之土
    地、面積12689 平方公尺、權利範圍全部及新北市五股區農
    會存款新台幣（以下同）48元、五股中興路郵局存款499 元
    、臺灣銀行五股分行存款97元准予分割，兩造每人各取得應
    有部分四分之一。
三、被告方面:
(一)按「遺產分割既以消滅遺產公同共有關係為目的，故除被繼
    承人以遺囑禁止繼承人分割之遺產，及共同繼承人以契約約
    定禁止分割之遺產外，應以全部遺產整體為分割，不能以遺
    產中之個個財產為分割之對象。」最高法院84年台上字第24
    10號判決意旨。被繼承人楊陳梢除系爭土地外，尚有現金遺
    產亦應列入遺產分割。
(二)母親楊陳梢原於五股郵局、五股農會有存款1000餘萬元、定
    存約220 萬元及每月老農津貼6000元，因母親存摺、印鑑均
    由原告等保管，經其等陸續提領且將定存轉存入原告楊麗華
    之蘆州農會帳戶內，至母親去逝時，應仍留有存款220 萬元
    ，應一併計入遺產分割。
(三)從楊麗華庭呈其蘆洲農會帳戶內頁，與楊陳梢五股中興路郵
    局、五股鄉農會存提款明細比對結果，可見：
１、楊陳梢於88年8 月12日從五股鄉農會提領80萬元、從五股中
    興路郵局提領50萬元，及88年9 月29日從五股中興路郵局提
    領140 萬元，而於88年8 月12日、88年10月11月存入楊麗華
    蘆洲農會帳戶內。此有楊麗華於存摺內頁上註記「農、郵、
    郵」存款來源可證。
２、楊陳梢原按月存入五股中興路郵局的75000 元租金所得支票
    ，於88年7 月至89年4 月均存入楊麗華蘆洲農會帳戶內。
３、楊麗華將上述款項分三次轉存成130 萬、160 萬、60萬三筆
    定存（共350 萬元），並收取定存利息。
４、以上足證，楊麗華蘆洲農會帳戶內款項，確係楊陳梢的錢。
    原告楊碧松、楊麗華承認蘆洲農會帳戶之錢來源是楊陳梢的
    錢，但主張是楊陳梢贈與楊麗華，惟未據其等舉證證明係贈
    與，不足逕予採信。至證人陳家莉證稱楊麗華曾聲稱其婆婆
    （即被繼承人楊陳梢）有給楊麗華200 萬元左右，係其聽聞
    楊麗華所言，非親身見聞楊陳梢有贈與之意：且所稱「婆婆
    有給他錢」不等同贈與之意；另所稱「2 百萬元」與楊麗華
    主張之1 百多萬元，或本狀第一點所顯示之350 萬元均不同
    ；再證人稱支付楊陳梢醫藥費、喪葬費，是向楊麗華借錢，
    是要還的云云，更與原告楊碧松、楊麗華所陳不符，陳家莉
    證詞顯不足採信。
５、原告楊碧松、楊麗華自承該蘆洲農會帳戶的錢，楊麗華不會
    用掉，會使用在楊陳梢之醫藥費、喪葬費、遺產稅上，其等
    事後並繕具支出明細、單據向被告詳細報告該帳戶內款項提
    領及使用情形，且原告等10年來不敢隨意動用，除定存利息
    匯入外，從無其他款項存入，即足證楊麗華蘆洲農會帳戶之
    錢，確係楊陳梢所寄放，供楊陳梢所需費用，為楊陳梢所有
    ，否則其等何須報告使用情形。
６、鈞院調取之原告楊麗華蘆洲農會帳戶資料，可見楊陳梢死後
    ，陸續提領使用並繳納遺產稅後，仍有餘額108 萬1854元，
    自亦應列入遺產一併分割。並聲明：原告之訴駁回。
四、本院當庭協議簡化整理兩造本件事實上及法律上之爭點如下
    ：
(一)兩造所不爭執之事項：
１、兩造被繼承人楊陳梢於98年11月2日死亡。
２、楊陳梢留有遺產：新北市五股區○○○段五股坑小段1348之
    4 地號之土地權利範圍全部，面積12689 平方公尺；五股農
    會存款48元、五股中興路郵局存款499 元、臺灣銀行五股分
    行存款97元。
(二)兩造所爭執之事項：
    被告主張楊麗華蘆洲農會存款220 萬元，是屬於楊陳梢遺產
    ；原告楊麗華否認。
五、原告主張兩造之被繼承人楊陳梢於98年11月2 日死亡，遺留
    有附表所示之土地、金融機構之存款及利息，兩造均為第一
    順位繼承人之事實，業據原告提出被繼承人楊陳梢之除戶戶
    籍謄本1 件、兩造之戶籍謄本4 件、財政部臺灣省北區國稅
    局遺產稅繳清證明書影本、土地登記謄本影本各1 件為證，
    並有新北市五股區農會於99年12月2 日五農信字第09910008
    06號函及所附楊陳梢所有第00000000000000號帳戶之交易明
    細、中華郵政股份有限公司三重郵局於99年12月6 日重字第
    0991801132號函及所附楊陳梢所有五股中興路郵局存簿儲金
    第0000000_0000000 號帳戶之交易明細、臺灣銀行五股分行
    於100 年2 月8 日五股營字第10000004451 號函為證，且為
    兩造所不爭執。是本院綜上事證，自堪信原告主張之事實為
    真正。
六、至於被告主張原告楊麗華於蘆洲農會之存款220 萬元，是屬
    於被繼承人楊陳梢之遺產，應列入遺產分割云云，固有楊陳
    梢五股中興路郵局帳戶之交易明細、五股農會帳戶之交易明
    細、楊麗華蘆洲農會帳戶之交易明細為據。原告楊麗華雖不
    否認其母親有給予100 多萬元，惟辯稱：伊有向母親表示這
    些錢伊不會用掉，伊會等到母親百年後領出來用在其後事上
    ，其後伊將此款項領出來用在修理鐵皮屋、母親之醫療費、
    喪葬費及繳交遺產稅，因為伊不想讓他們兄弟為了錢的事情
    而發生爭吵。核與原告楊碧松所陳稱：原告林楊阿鑾之女林
    惠瑩與伊母親一起住，伊母親生前有鐵皮屋出租，出租給3
    個人，租金每月每人約4 萬5000元，總共約13萬5000元，但
    有時候因為承租人生意不好所以收不到租金，這些租金收入
    分成3 份，母親、楊阿腦與伊每人各分得1 份，母親的錢都
    交給林惠瑩管理，直到林惠瑩出嫁才沒有再管理母親的錢，
    母親表示要把她這份給予原告楊麗華，而原告楊麗華有表示
    她不會用掉，等到母親百年後她會用在處理後事，所以那些
    錢都是領出來用在母親的醫療費及喪葬費，這些事之前原告
    楊麗華就跟我太太說過了，後來母親在80幾年就沒有分租金
    了，所有的租金就分給伊與被告楊阿腦等語大致相符。並經
    證人即原告楊碧松之妻陳家莉證稱：「（你婆婆有錢放在楊
    麗華的帳戶嗎？）我91年嫁到他們家後，楊麗華就把我婆婆
    所有的存摺、印章都交給我保管，楊麗華有說我婆婆有給他
    錢，大約是2 百萬元左右，楊麗華還交代說將來如果我婆婆
    有需要用錢，但兄弟拿不出來的話，再用婆婆給她的錢來支
    付，看能幫多少就幫多少。」「（楊麗華蘆洲農會的帳號實
    際是何人所有？）帳號確實是楊麗華的。」「（就你所知你
    婆婆有沒有其他的錢寄放在楊麗華蘆洲農會裡面？）沒有」
    。綜上事證，足見被繼承人楊陳梢生前確有將其租金收入分
    成三等份，由其本人及原告楊碧松、被告楊阿腦各分得一份
    ，其後楊陳梢則將其分得之租金贈與原告楊麗華，原告楊麗
    華事後亦確有以該筆款項用於修理鐵皮屋、支付楊陳梢之醫
    療費、喪葬費及繳交遺產稅上，是原告楊麗華前開所辯應堪
    採信，被告主張應將該款項列入遺產分割云云，尚非可採。
五、按繼承人有數人時，在分割遺產前，各繼承人對於遺產全部
    為公同共有；繼承人得隨時請求分割遺產，但法律另有規定
    或契約另有訂定者，不在此限，民法第1151條、第1164條分
    別定有明文。又繼承人欲終止其間之公同共有關係，惟有以
    分割遺產之方式為之，而將遺產之公同共有關係終止改為分
    別共有關係，性質上屬分割遺產方法之一，亦有最高法院82
    年台上字第748 號判決可供參照。兩造為被繼承人楊陳梢之
    繼承人，系爭遺產既無不得分割之情形，而彼等就上開遺產
    不能協議分割，只得訴請法院裁判分割，依上開法條規定，
    原告訴請將遺產分割，於法當屬有據。再者，將遺產之公同
    共有關係終止改為分別共有關係，亦屬分割遺產方法之一，
    已如前述，是原告請求依各繼承人之應繼分即四分之一之比
    例分別共有，為有理由，應予准許。
六、訴訟費用負擔之依據：民事訴訟法第78條。
中    華    民    國    100   年    6     月    3     日
                    家事庭  法  官  毛崑山
以上正本證明與原本無異。
如對本判決不服，應於判決送達後20日內向本院提出上訴狀。
中    華    民    國    100   年    6     月    3     日
                            書記官  許力方
附表：
一、新北市五股區○○○段五股坑小段第1348之4 地號、面積12
    689 平方公尺、權利範圍全部。
二、新北市五股區農會第00000000000000號帳戶存款48元及利息
    。
三、五股中興路郵局第0000000_0000000 號帳戶存款499 元及利
    息。
四、臺灣銀行五股分行第000000000000號帳戶存款97元及利息。